【裁判字號】    96,訴,4295
【裁判日期】    970320
【裁判案由】    偽造有價證券
【裁判全文】
臺灣高雄地方法院刑事判決              96年度訴字第4295號
公  訴  人  臺灣高雄地方法院檢察署檢察官
被      告  甲○○
指定辯護人  本院公設辯護人丁○○
上列被告因偽造有價證券案件，經檢察官提起公訴（96年度偵緝
字第2127號），本院判決如下：
    主  文
甲○○無罪。
    理  由
一、公訴意旨略以：被告甲○○為戊○○（原名黃素珍）之前夫
    ，因缺錢花用，竟基於意圖供行使之用而偽造有價證券之犯
    意，未經戊○○之授權或同意，於民國90年9 月24日某時許
    ，在高雄市苓雅區○○○路11號乙○○經營之高大當舖，以
    其所有之車牌號碼ZF─8427號自用小客車，向該當舖質借新
    臺幣（下同）20萬元，並以其與戊○○之名義共同簽發而偽
    造票號TH0000000 號、面額20萬元之本票1 張，並當場交付
    該本票於高大當舖之員工作為借款擔保之用而行使之，因認
    被告涉犯刑法第201條第1項偽造有價證券罪嫌。
二、按犯罪事實應依證據認定之，無證據不得認定其犯罪事實，
    刑事訴訟法第154 條第2 項定有明文。所謂證據，須適於為
    被告犯罪事實之證明者，始得採為斷罪資料，如未能發現相
    當證據，或證據不足以證明，自不能以推測或擬制之方法，
    以為裁判基礎。次按認定不利於被告之事實，須依積極證據
    ，茍積極之證據本身存有瑕疵而不足為不利於被告事實之認
    定，即應為有利於被告之認定，更不必有何有利之證據，而
    此用以證明犯罪事實之證據，猶須於通常一般人均不至於有
    所懷疑，堪予確信其已臻真實者，始得據以為有罪之認定，
    倘其證明尚未達到此一程度，而有合理性之懷疑存在，致使
    無從為有罪之確信時，即應為無罪之判決，此有最高法院82
    年度臺上字第163 號判決、76年臺上字第4986號、30年上字
    第816 號等判例意旨可資參照。
三、訊據被告甲○○固不否認上開本票上「黃素珍」之簽名係伊
    於90年9 月24日所簽，惟堅決否認有何偽造有價證券之犯行
    ，辯稱：至高大當鋪借款之前已與戊○○商量好，去高大當
    鋪借款時戊○○在車上等，伊告訴戊○○當鋪的人要求要在
    本票上簽名，戊○○授權伊自己簽就好等語。經查：
 (一) 被告以外之人於審判外之言詞或書面陳述，除法律有規定者
    外，不得作為證據，刑事訴訟法第159 條第1 項定有明文。
    又被告以外之人於偵查中向檢察官所為之陳述，除顯有不可
    信之情況者外，得為證據；被告以外之人於審判外之陳述，
    雖不符合同法第159 條之1 至第159 條之4 之規定，但經當
    事人於審判程序同意作為證據，法院審酌該言詞陳述或書面
    陳述作成時之情況，認為適當者，亦得為證據；當事人、代
    理人或辯護人於法院調查證據時，知有第159 條第1 項不得
    為證據之情形，而未於言詞辯論終結前聲明異議者，視為有
    前項之同意，此為刑事訴訟法第159 條之1 第2 項、第159
    條之5 所明定。查本判決所引用之證人劭恆昇於警詢、偵查
    之證詞及證人戊○○於偵查之證詞，均係審判外之陳述，皆
    屬傳聞證據，惟證人劭恆昇、戊○○之證詞係於檢察官偵查
    本案時具結後向檢察官所為之證述，並無顯有不可信之情形
    ，依上開說明，自具有證據能力；至證人劭恆昇於警方訊問
    時所為之證述，當事人、辯護人均未於言詞辯論終結前就其
    證據能力聲明異議，本院審酌上開證據資料製作時之情況，
    尚無違法不當之瑕疵，亦認為以之作為證據應屬適當，故揆
    諸前開規定，逕依刑事訴訟法第159 條之1 第2 項、第159
    條之5 規定，認前揭證人之證詞例外有證據能力。至於證人
    戊○○於警詢之陳述，雖因不符合上開例外而無證據能力，
    然仍得作為彈劾其證言之用，附此敘明。
 (二) 被告於90年9 月24日，在高雄市苓雅區○○○路11號乙○○
    經營之高大當鋪，以渠與黃素珍之名義共同簽發前揭本票1
    張，並交付高大當鋪之員工劭恆昇作為借款擔保之用等情，
    經證人劭恆昇證述明確，亦有上開本票影本1 紙、高大當鋪
    典當收當物品登記簿日報表等典當資料附卷可稽，且為被告
    所不否認，前揭事實首堪認定。
 (三) 公訴人認被告於上開本票上簽寫「黃素珍」未經戊○○之同
    意，而認被告涉有偽造有價證券之犯行，係以證人戊○○、
    證人劭恆昇之證言及被告坦承該本票上「黃素珍」為其所寫
    為其論據。查該本票上「黃素珍」之簽名確為被告所寫，此
    為被告所自承，是本件之爭點即在於：被告於本票上簽「黃
    素珍」之名是否經過戊○○之授權？
  1.證人戊○○雖於本院審理中稱：對於被告簽本票的事情事先
    完全不知情，在警局作筆錄的時候也沒有什麼印象，到96年
    7 月偵查庭開庭前經被告告知才知道被告用其名義簽發本票
    ，警局筆錄的內容都是被告要求伊說的等語（本院卷第56頁
    至59頁），然證人戊○○於92年9 月17日於高雄縣政府警察
    局仁武分局刑事組接受警詢時曾明確表示：甲○○係自己簽
    黃素珍的名字，我沒有同意也沒有授權，當時我跟甲○○一
    起到高大當鋪，我坐在車內沒有進入高大當鋪，甲○○到高
    大當鋪借錢時有跟我講要2 個人簽名，我不要簽名，我認為
    麻煩建議甲○○到別的地方借錢（見他字卷第6 頁）。如被
    告確實於證人戊○○接受警詢前要求證人戊○○如何回答，
    則被告要求證人戊○○表示曾經授權簽發本票即可使自己免
    於受偽造有價證券罪之訴追，何以特地請求證人戊○○表示
    自己未曾授權簽發本票？故證人戊○○稱伊於警詢時所述均
    為被告所要求，顯於常情相違。
  2.證人戊○○雖於偵訊中及審判中均稱是在96年7 月才知道被
    告偽造有價證券之事，然以證人戊○○於92年9 月間至警局
    製作筆錄，員警均針對簽發本票之事詢問，證人戊○○於警
    詢中又能描述至高大當鋪借款之經過，縱使被告簽發上開本
    票確實未經戊○○同意，戊○○至遲於接受警詢時亦應發現
    此事，何以稱直到96年7 月間檢察官偵查中才知悉被告偽造
    本票之事？又以證人戊○○於警詢之陳述，如非被告於警詢
    前要求證人戊○○如何回答，則必然對於簽發本票借款之事
    尚有印象，而證人戊○○於警詢之回答並非出自被告之要求
    ，已說明如前，證人戊○○於警詢時尚能記憶借款之情形，
    應屬昭然。參酌該時證人戊○○與被告已經離婚，如警詢時
    發覺被告有偽造其簽名簽發本票之事，大可要求追究被告之
    刑事責任，以釐清該本票之債務歸屬，證人戊○○卻未如此
    為之，此亦與一般人發現遭冒名簽發本票之處理方式有間。
    是證人戊○○之證詞尚非無疑，如以此認定被告之犯行，自
    稍嫌速斷。
  3.證人劭恆昇於本院審理時先稱：借款時被告車上有一名女子
    ，我告訴他需要有保證人，他說他太太在外面車上，他出去
    又回來後說他太太請他代簽（見本院卷第73頁），而於檢察
    官提示其於偵查之證詞後，則證稱：被告曾經至高大當鋪典
    當過2 次，簽本票是第2 次的事情，車子停在外面而車上有
    女子是第1 次的情形，第2 次被告太太沒有來，被告是以撥
    電話方式通知他太太，講完電話就說比照上次那樣（本院卷
    第76頁），然經審判長再詢以：戊○○除5 月28日曾與甲○
    ○同去借款外，有無去過該當鋪？其又稱想不起來等語（見
    本院卷第80頁）。查證人劭恆昇於本院作證時為97年1 月，
    距離被告簽發本票之時間即90年9 月甚久，被告借款又有2
    次，以證人劭恆昇本為高大當鋪員工，其接觸典當之業務當
    不只本件，證人劭恆昇對於被告借款及簽發本票之記憶縱有
    模糊，亦符合一般人記憶能力有限之情形，而證人劭恆昇確
    實對於辯護人及檢察官詢問被告借款時其車上是否還有別人
    、車上之女子是否即為戊○○、戊○○何以不進入當鋪簽名
    等細節均表示時間太久已無法記憶，其對於該2 次借款情形
    之記憶，因事隔久遠而與事實有所出入，亦屬可能，是證人
    劭恆昇稱被告以黃素珍之名義簽發本票時戊○○未在場等情
    ，雖與被告所辯情節不符，然其陳述反覆，且記憶不清，仍
    難遽以證人劭恆昇之證詞認被告所述不實。
  4.至於被告與戊○○原為配偶，於90年4 月分居，於91年又因
    家暴離婚等情，雖為被告所不否認，然被告與戊○○於分居
    後仍有往來，戊○○亦曾為被告至高大當鋪繳交本件借款之
    利息，離婚後仍因子女關係而偶有見面，且戊○○亦提供房
    子讓被告居住（見本院卷第57頁至59頁），被告稱其於90年
    9 月為本件借款及簽發本票時經戊○○同意及授權，尚非不
    可能。
  5.綜上所述，公訴人所舉之證據尚不足以證明被告於簽發本票
    時確實未經戊○○之同意，被告偽造有價證券之罪嫌未能證
    明至毫無合理懷疑之程度。此外，復查無其他積極證據足資
    認定被告確有公訴人所指之偽造有價證券犯行，揆諸前開法
    條之規定，依法自應為被告無罪之諭知。而檢察官認被告於
    簽發本件本票時亦有以黃素珍之名義於支票背書，而擴張起
    訴之事實，然被告偽造本票之犯罪既屬不能證明，其以黃素
    珍之名義於支票背書之事實與起訴書所載犯罪事實自無裁判
    上或實質上一罪關係，而非起訴效力所及，本院自無從予以
    審判，併此敘明。
據上論斷，應依刑事訴訟法第301條第1項，判決如主文。
本案經檢察官丙○○到庭執行職務。
中    華    民    國    97    年    3     月    20    日
                  刑事第三庭  審判長法  官  蔡國卿
                                    法  官  李昆南
                                    法  官  蔡書瑜
以上正本證明與原本無異。
如不服本判決應於收受本判決後10日內向本院提出上訴書狀，並
應敘述具體理由，如未敘述上訴理由者，應於上訴期間屆滿後20
日內補提理由書狀於本院（均須按他造當事人之人數附繕本）「
切勿逕送上級法院」。
中    華    民    國    97    年    3     月    20    日
                                    書記官  邱靜銘


司法院資訊處製作；財團法人民間司法改革基金會備份。
